---
title: "Exercice 1 - les vecteurs"
# author: "Gabrielle Gambuli"
date: "2026-01-27"
output: 
  html_document:
    toc: true
    toc_float: true
    number_sections: true
---

```{r setup, include=FALSE}
knitr::opts_chunk$set(echo = TRUE)
```

# Analyse de données de gain {-}

Vous décidez de faire des analyses sur des données collectées pour un joueur en une semaine à Las Vegas.

Au poker :

    Lundi, il a gagné 140$.
    Mardi, il a perdu 50$.
    Mercredi, il a gagné 20$.
    Jeudi, il a perdu 120$.
    Vendredi, il a gagné 240$.

A la roulette :

    Lundi, il a perdu 24$.
    Mardi, il a perdu 50$.
    Mercredi, il a gagné 100$.
    Jeudi, il a perdu 350$.
    Vendredi, il a gagné 10$.
    
Exercice dérivé de Luka Ignjatović et DataCamp : https://github.com/LukaIgnjatovic/DataCamp_-_Track_-_Data_Scientist_with_R_-_Course_01_-_Introduction_to_R/blob/master/README.md.

# Créer des vecteurs

Créer des vecteurs de gains hebdomadaires.

```{r}
# Au poker
vect_poker <- c(140, -50, 20, -120, 240)

# A la roulette 
vect_roulette <-  c(-24, -50, 100, -350, 10)
```

# Nommer des vecteurs

Assigner les jours de la semaine comme noms des éléments des vecteurs poker et roulette grâce à la fonction names().

```{r}
#Créer un vecteur jour
vect_jours <- c("Lundi", "Mardi", "Mercredi", "Jeudi", "Vendredi")

#Nommer les éléments des vecteurs de gains à la roulette et au poker grâce ce vecteur jour 
names(vect_poker) <- vect_jours
names(vect_roulette) <- vect_jours
```

# Calculer les totaux

Calculer le total des gains hebdomadaires au poker et à la roulette respectivement grâce à la fonction sum(), puis le gain total de la semaine toute activité confondue.

```{r}
# Totaux des gains hebdomadaires au poker et à la roulette 
tot_poker <- sum(vect_poker)
tot_poker
tot_roulette <- sum(vect_roulette) 
tot_roulette 

# Gains totaux de la semaine
tot_semaine <- tot_poker + tot_roulette
tot_semaine
```
Sur l'ensemble de la semaine, il a gagné 230$ au poker et perdu 314$ à la roulette, générant une perte totale de 84$.

# Comparer les totaux

Vérifier si les gains totaux réalisés sont égaux, différents ou plus élevés au poker qu'à la roulette 

```{r}
# Egalité
tot_poker == tot_roulette
#Différence
tot_poker != tot_roulette
# Inégalité
tot_poker > tot_roulette
```
Ses gains hebdomadaires sont plus élevés au poker qu'à la roulette.


# Calculer la moyenne d'une sélection

Sélectionner les résultats à la roulette du mardi au vendredi et ceux au poker du lundi au mercredi. Calculez les gains moyens pour chacune de ces sélections.

```{r}
# Définir de nouvelles variables basées sur des sélections
vect_select_roulette <- vect_roulette[2:5]
poker_debut <- vect_poker[c("Lundi", "Mardi", "Mercredi")]
  
# Calculez les moyennes des éléments séléctionnés
mean(vect_select_roulette)
mean(poker_debut)
```
En moyenne, il a perdu 72.5$ à la roulette du mardi au vendredi et gagné 36.67$ au poker du lundi au mercredi.

# Selection par comparaison

Quels jours le joueur a-t-il gagné de l'argent au poker et à la roulette respectivement ?

```{r}
# Selectionner les jours où les gains sont supérieurs à 0
select_gain_poker <- vect_poker > 0
select_gain_roulette <- vect_roulette > 0

# Les inscrire dans de nouveaux vecteurs
poker_jours_gagnants <- vect_poker[select_gain_poker]
poker_jours_gagnants
roulette_jours_gagnants <- vect_roulette[select_gain_roulette]
roulette_jours_gagnants
```
Le joueur a gagné de l'argent au poker lundi, mercredi et vendredi. Il a gagné à la roulette mercredi et vendredi.



